臺灣高等法院刑事判決　　　　　　　　　　　　　　九十年度交上訴字第二二一號
　　上　訴　人
　　即　被　告　乙○○○工程有限公司
　　兼　代表人　甲○○
　　共　　　同
　　選任辯護人　吳宜財
右上訴人因業務過失致死等案件，不服臺灣桃園地方法院九十年度訴字第六二號，中
華民國九十年八月二十四日第一審判決（起訴案號：臺灣桃園地方法院檢察署八十九
年度偵字第一九○○九號、一九○一○號）提起上訴，本院判決如左：
    主  文
原判決關於乙○○○工程有限公司部分暨甲○○業務過失致死部分撤銷。
甲○○從事業務之人，因業務上之過失致人於死，處有期徒刑伍月，如易科罰金，以
參佰元折算壹日。
乙○○○工程有限公司因違反勞工安全衛生法第五條第一項之規定，致發生勞工安全
衛生法第二十八條第二項第一款之職業災害，科罰金新台幣捌萬元。
    事  實
一、甲○○係設於桃園縣八德市○○街四四巷五號乙○○○工程有限公司之負責人，
    從事鋼門窗、扶手、欄杆、採光罩、電捲門等之設計製造及架設，為從事業務之
    人，於民國（下同）八十九年六月二十六日下午五時十五分許，在桃園縣八德市
    ○○街一九八巷一六四號三樓屋頂承作其所承攬之雨棚架施工工程時，原應注意
    雇主應防止機械器具、設備等引起之危害及電、熱及其他之能引起之危害，且對
    於使用對地電壓在一百五十伏特以上之移動式或攜帶式電動機具，或於濕潤場所
    、鋼板或鋼筋上等導電良好場所使用移動式或攜帶式電動機具及臨時用電設備為
    防止因漏電而生感電危害，應於各該電路設置適合其規格，具有高敏度，能確實
    動作之感電防止用漏電斷路器，且不得於通路上使用臨時配線或移動電線，若使
    用須架高或妥為良好被覆，使車輛或其他物體通過該配線或移動電線時不致損傷
    其絕緣被覆，而依當時客觀情形亦非不能加以注意，竟疏未注意對於使用對地電
    壓在一百五十伏特以上之攜帶式電動機具、在鋼板或鋼筋上等導電良好場所使用
    攜帶式電動機具及臨時用電設備，而未於該電路設置適合其規格，具有高敏度，
    能確實動作之感電防止用漏電斷路器，並且未確實於移動電線上為良好被覆，又
    未注意其勞工所使用之器具鋁梯一梯腳之絕緣塑膠護套已脫落，致亦疏未注意線
    路安全及梯腳絕緣塑膠護套已脫落並壓在電線上，即貿然登梯而站於鋁梯上的陳
    建原，因鋁梯梯腳壓到電焊機一側電源線而使該電源線外皮破裂、梯腳接觸電線
    內帶電銅線而漏電，電流經鋁梯傳導造成站在鋁梯上手握鐵樑欲收拾鐵樑上工具
    之陳建原感電，因而使電流經過心臟產生心律不整，經送醫不治死亡。
二、案經甲○○自首、陳建原之父丙○○訴由臺灣桃園地方法院檢察署檢察官偵查起
    訴。
    理  由
一、訊據上訴人即被告甲○○矢口否認有何違反勞工安全衛生法及業務過失致死之犯
    行，辯稱：行政院勞工委員會北區勞動檢查所（下稱北區勞檢所）實施本件職業
    災害檢查時，將現場還原但其所還原者，係本件「案發時」之現場，並非「施工
    時」之現場，而案發時約為當日下午五時許，係收工準備下班，所以電線放在地
    上，原本施工時確實有架高電線。法醫研究所的鑑定報告，先則認為陳建原之頭
    部為電擊出點、後又改稱陳建原於案發時手握鐵樑，手部才是電擊出點，再依檢
    驗員李漢宗於相驗時所述陳建原腳上所穿之膠鞋確有阻隔電源的功能，則傳導至
    鋁梯之電流應不致通過陳建原之腳而形成電擊入點，法醫研究所的鑑定報告並未
    詳細認定何者為電擊入點；另陳建原頭部有線狀骨折，是否與電擊有關，亦未經
    詳細查證，又陳建原若果遭電擊，為何其心臟均無異常之病變？是以被害人陳建
    原是否確遭電擊死亡尚有可疑云云。惟查：
  (一)按雇主應防止機械器具、設備等引起之危害及電、熱及其他之能引起之危害，且
    對於使用對地電壓在一百五十伏特以上之移動式或攜帶式電動機具，或於濕潤場
    所、鋼板或鋼筋上等導電良好場所使用移動式或攜帶式電動機具及臨時用電設備
    為防止因漏電而生感電危害，應於各該電路設置適合其規格，具有高敏度，能確
    實動作之感電防止用漏電斷路器，且不得於通路上使用臨時配線或移動電線，若
    使用須架高或妥為良好被覆，使車輛或其他物體通過該配線或移動電線時不致損
    傷其絕緣被覆，勞工安全衛生法第五條第一項第一款、第三款；勞工安全衛生設
    施規則第二百四十三條第一項、第二百五十三條分別定有明文。
  (二)被害人陳建原之死亡原因，經法務部法醫研究所鑑定結果，係因為觸電使出入口
    電流經過心臟產生心律不整而死亡，此有該研究所九十年五月二十一日法醫所九
    ０理字第九三三號函一份，該函內容並表示：1.若要發生觸電情形，必須有下列
    三項條件同時存在才會發生：(1)產生觸電之電源（一一０至二二０伏特以上）；
    (2)電流要能通過人體，即電流可進入（電擊入點）及離開人體（電擊出點）；(3)
    出入口途徑穿過致命性高之內臟如大腦（頭部或心臟胸廓）。2.依死者（即陳建
    原）發生觸電之位置，死者是站在鋁梯上，手握鐵樑，而頭頂上有一鐵樑，當鋁
    梯梯腳壓著破損之電線時，電流會經由破損之電線，透過鋁梯進入死者之下肢（
    電擊入點），又因死者手握鐵樑，故電流可經由死者之手（電擊出點）。3.一般
    家用電壓為一一０伏特至二二０伏特，屬低壓電，依接觸面積、溼度、物質導電
    性等因素，當進入人體後不一定會在人體上留下灼傷痕。4.當死者發生觸電時，
    可能因頭頂碰撞頭上之鐵樑，造成死者頭皮之擦傷痕、頭皮皮下出血及顱骨線狀
    骨折，因顱骨只有輕微之線狀骨折，並未裂開或分開，故未見明顯之硬腦膜上、
    下腔或蜘蛛膜下腔出血，顱骨線狀骨折太小或骨折後瞬間死亡未必會引起顱內出
    血。5.因死者頭部之傷害並不嚴重，故非致命傷害。6.觸電時電流若流過心臟，
    並不會對心臟產生任何外觀之變化，但會使心臟發生心律不整導致死亡發生，故
    死者之死因為觸電使出入口電流經過心臟產生心律不整而死亡。7.原鑑定書因未
    發現當時死者手握鐵樑，故認為頭頂之擦傷痕與觸電有關（電擊出點），即死者
    因頭頂碰撞頭頂上之鐵樑時，造成頭部外傷而電流同時亦從頭頂離開死者身體而
    形成一個完整的電流回路等語。依其所述，本件之電擊入點為陳建原之下肢，電
    擊出點則為其手握鐵樑之手。被告甲○○雖辯稱：依檢驗員李漢宗於相驗時所述
    陳建原腳上所穿之膠鞋確有阻隔電流的功能，則陳建原之下肢應不致形成電擊入
    點云云，惟查，依北區勞檢所之職業災害檢查報告書第六項災害現場概況(三)所載
    ：「據現場人員所述，災害發生時，天氣晴天，於現場工作會流汗，罹災者（即
    陳建原）穿『平底休閒鞋』，身穿長西裝褲、短袖上衣，雙手戴短棉紗手套。」
    ，其並未指明該平底休閒鞋為膠底鞋，復遍查全卷並無足資證明陳建原所穿為膠
    底鞋且該膠底鞋確能阻隔電流之證據。再參以被告甲○○於八十九年六月二十七
    日十四時十五分在桃園市○○○街一七七號檢察官初訊時所述：「（當時事情如
    何發生？）他（指陳建原）拿鋁梯過去，要到架上拿工具，未注意地上有電線，
    所以將鋁梯放在電線上。當時他有出聲，一上去就說好像有電，大概不到一分鐘
    他就全身抽搐，我們就趕快過去。」（參相字卷第十四頁），被害人陳建原既陳
    稱「好像有電」，隨後即全身抽搐，則電流應有通過陳建原，實堪以認定。至陳
    建原頭頂之擦傷痕，法醫研究所前揭函表示，可能係陳建原發生觸電時，因頭頂
    碰撞頭上之鐵樑所造成，此與被告甲○○所述：「當時陳建原觸電，人並沒有立
    即倒下，仍站在鋁梯上，手握住鐵。」（相字卷第四頁背面）及證人邱義龍、
    李獻民、林宗浩所證稱：「當時他（陳建原）身體抽搐，並大力呼吸，口中發出
    啊的聲音。」（參相字卷第十七頁背面、第二十頁背面、第二十三頁背面），被
    害人於觸電時身體抽搐，依卷附照片所示鋁梯及雨棚鐵樑之位置，被害人之頭部
    即有可能碰觸鐵樑而擦傷，並造成顱骨線狀骨折，再依法醫研究所前函示，被害
    人之頭部擦傷痕並非致命傷，因此縱未查證被害人頭部之擦傷痕及線狀骨折之原
    因，亦不能因此認為被害人之死因非出於電擊。況被告及前揭證人皆陳稱被害人
    當時手的確握住鐵樑，因此法醫研究所前揭函認被害人之電擊出點為被害人之手
    ，並無違誤之處。此外，被害人之遺體經解剖及臟器經化驗結果，均無其他可致
    被害人死亡之病癥或傷害存在，此亦有法務部法醫研究所（八九）法醫所醫鑑字
    第七九九號鑑定書附卷可稽。從而，被害人陳建原之死因為觸電使出入口電流經
    過心臟產生心律不整而死亡，洵堪認定。
  (三)被告甲○○辯稱施工所用之電線雖從定作人陳志亮家中之配電箱中所拉出，但施
    工時確實有將電線架高，因當時已收工在收拾工具，才將電線放在地上，被告雖
    然沒有裝設漏電斷路器，但本件電流並無漏電的情形，與是否裝設漏電斷路器，
    並沒有相關。而且鋁梯常在地上磨，被害人本應隨時注意鋁梯的塑膠套有無脫落
    ，被害人亦曾參加工作安全講習，應該會注意及此，被告甲○○已盡雇主應注意
    之義務，伊並無過失云云。惟查：「本案災害發生時現場造成感電危害電源線係
    由住家三樓屋內配電箱接出，供電焊機使用，電壓為二二０伏特之臨時用電設備
    ，故依法（勞工安全衛生設施規則第二百四十三條第一項）應設置感電防止用漏
    電斷路器，如有裝置漏電斷路器，則於發生漏電情事時，漏電斷路器可發揮作用
    ，立即將電源切斷，當不致發生感電危害情事，故被害人死亡與未裝置漏電斷路
    器應有直接且相當之因果關係。」，此有北區勞檢所九十年三月二十八日台九十
    勞北檢營字第０三六五八號函一份附卷可稽。況被告於警訊時自陳：「．．．直
    至二十六日十七時，因工作時間已到，所以，我請員工開始收拾工具準備下班，
    當時欲搭設之鐵上有遺留工具，所以我請陳建原至鐵上取回遺留之工具。
    所以陳建原便拿我們工作用之鋁梯，置於鐵下面，然後爬上鋁梯，欲從鐵上
    拿回工具，卻未注意鋁梯下有放置電線，導致鋁梯壓住電線。所以當陳建原爬上
    鋁梯時，因重量過重因而使鋁梯切破電線外緣之塑膠絕緣體，才使得電流經由劃
    破之缺口順著鋁梯電擊到陳建原。」（參相字卷第五頁）、「我們因工作關係因
    此鋁梯常在地上磨損，所以陳建原使用之鋁梯的四個梯腳中有一個已經因為磨損
    而沒有絕緣體保護。沒有絕緣體保護之梯腳相當鋒銳，因此割破了電線而導致陳
    建原觸電，該電源之電壓為二二０伏特。」等語（參相字卷第五頁背面）。被告
    既知移動之電線使用時應架高且應為良好之被覆，則應不論係施工中或尚未收工
    完峻，勞工及施工器具尚未完全離開施工現場時，均應注意該移動式之電線是否
    保持在安全之架高或良好被覆之狀態，自不能因已收工要整理工具，就將移動式
    電線任意放置地面未予良好被覆，且既已收工而須將電線放在地上，被告甲○○
    即應注意電源的確已經切斷，始可將電線放置地面。而鋁梯亦為被告提供予勞工
    工作時所用之器具，自應注意防止該器具所可能產生之危害（勞工安全衛生法第
    五條第一項第一款規定），豈有不檢查該鋁梯之梯腳是否均有完整之塑膠絕緣體
    被覆，即交由勞工使用之理？況被告本身亦在案發現場，係被告囑託被害人取下
    鐵樑之工具，被告亦深知被害人須使用鋁梯始能取得鐵樑上之工具，及當時之電
    線係放置地上等情形，竟仍未詳加注意該鋁梯之梯腳絕緣體是否完整及鋁梯梯腳
    有無壓住電線，故縱漏電斷路裝置與本件感電危害無關，就未切斷電源即將電線
    放置地上且未在電源線上為良好被覆及未注意檢查鋁梯梯腳之絕緣裝置而言，被
    告確有未盡其注意之過失，且其過失與被害人之死亡間確有相當之因果關係，雖
    被害人陳建原疏未注意線路安全及該鋁梯之梯腳絕緣塑膠護套已脫落，亦與有過
    失，但仍無從解免被告應負之過失責任。
  (四)此外，被害人陳建原確因本次職業災害死亡，亦經檢察官督同檢驗員相驗屬實，
    並製有勘驗筆錄、驗斷書、相驗屍體證明書及相片等在卷可稽，復有北區勞檢所
    之職業災害檢查報告書及函、法務部法醫研究所之鑑定書及函等附卷可資為證。
    被告雖辯稱法務部法醫研究所之鑑定書及法務部法醫研究所函關於電擊入點及出
    點之認定並不相同，被害人是否因感電致死，其死亡是否與電擊有關，顯非無疑
    ，又若被害人果係因感電造成心室顫動死亡，何以其心臟外觀並無異常病變云云
    。惟查，法務部法醫研究所之鑑定報告及法務部法醫研究所函就電擊出點之認定
    雖不盡相同，然被害人確因電擊而造成心室顫動死亡，乃不爭之事實，又觸電時
    電流若經過心臟，並不會對心臟產生任何外觀之變化，但會使心臟發生心律不整
    導致死亡發生，法務部法醫研究所函就此業已詳細說明，且該等文書係由國家之
    專業人員所製作，自具公信力，不容被告片面質疑，是被告上開所辯顯為卸責之
    詞，委無可採。本件事證明確，被告之犯行，洵堪認定，是被告猶請求再傳訊證
    人羅澤華、李漢宗及勞檢所檢查員暨職災報告書制作者到庭證述，核無必要，附
    此敘明。
二、被告甲○○係乙○○○工程有限公司之代表人，乙○○○工程有限公司雇用被害
    人陳建原從事工作，疏未注意勞工安全衛生法第五條第一項第一款、第三款及勞
    工安全衛生設施規則第二百四十三條第一項、第二百五十三條之規定，而致被害
    人陳建原感電死亡，核被告甲○○所為，係犯勞工安全衛生法第三十一條第一項
    、刑法第二百七十六條第二項之罪，其所犯違反勞工安全衛生法及業務過失致死
    二罪間，為一過失行為觸犯數罪名，係想像競合犯，依刑法第五十五條之規定，
    應從一重之刑法第二百七十六條第二項業務過失致死罪處斷。併依勞工安全衛生
    法第三十一條第二項之規定，對被告乙○○○工程有限公司科以同條第一項之罰
    金刑。其中被告甲○○部分，其於肇事後，撥打電話呼叫救護車前來，並陪同被
    害人至桃園市修女會聖保祿醫院急救，於據報前來處理之警員發覺其犯罪前，向
    桃園縣警察局八德分局四維分駐所警員坦承發生職業災害且其為雇主等情並於九
    十年六月二十六日二十二時二十分許接受警員偵訊，並接受裁判，此有該分駐所
    所製作被告警訊筆錄一份附卷可稽，應依刑法第六十二條前段規定減輕其刑。原
    審予以論罪科刑，固非無見，惟查，被害人本身在爬上梯架之前，未注意梯腳絕
    緣護套已脫落且壓在電線上，顯有危害線路安全之虞，乃仍大意而逕自登梯，自
    有疏失，原審未予審認被害人就本件事故之發生亦與有過失一節，容有未洽，被
    告上訴指摘原判決不當，非無可取，原判決既有可議而無可維持，自應由本院將
    原判決關於被告此部分予以撤銷改判。爰審酌被告之過失程度、未有前科素行及
    犯罪所生之危害、犯後之態度良好、尚未與告訴人為民事和解及被害人陳建原亦
    與有過失，並斟酌被告甲○○經營公司以維持其與員工之生計、生活狀況尚屬正
    常等一切情狀，及乙○○○工程公司之情狀，分別量處如主文第二項、第三項所
    示之刑，並就被告甲○○部分諭知易科罰金之折算標準。又被告於犯罪行為後，
    刑法第四十一條已於九十年一月十日修正公布生效，依該條第一項之規定，犯最
    重本刑為五年以下有期徒刑以下之刑之罪，而受六個月以下有期徒刑或拘役之宣
    告，因身體、教育、職業、家庭之關係或其他正當理由，執行顯有困難者，得以
    一元以上三元以下折算一日（現已提高一百倍），易科罰金。事關易科罰金之執
    行事項，應逕依刑法第二條第一項前段規定，適用修正後刑法第四十一條第一項
    ，諭知易科罰金折算標準（最高法院二十四年七月民刑庭總會決議及同院二十九
    年上字第五二五號判例參照），附為說明。
據上論斷，應依刑事訴訟法第三百六十九條第一項前段、第三百六十四條、第二百九
十九條第一項前段，勞工安全衛生法第五條第一項、第三十一條，刑法第十一條前段
、第二百七十六條第二項、第五十五條、第六十二條前段、第二條第一項前段、修正
後第四十一條第一項前段，罰金罰鍰提高標準條例第一條前段、第二條，判決如主文
。
本案經檢察官田炳麟到庭執行職務。
中      華      民      國    九十一    年      二      月      六      日
                            臺灣高等法院刑事第十二庭
                                    審判長法  官  劉  景  星
                                          法  官  陳  博  志
                                          法  官  陳  志  洋
右正本證明與原本無異。
如不服本判決應於收受送達後十日內向本院提出上訴書狀，其未敘述上訴之理由者並
得於提起上訴後十日內向本院補提理由書（均須按他造當事人之人數附繕本）。
                                          書記官  蔡  佩  珊
中      華      民      國    九十一    年      二      月      七      日
附錄：本判決論罪科刑法條全文
刑法第二百七十六條
因過失致人於死者，處二年以下有期徒刑、拘役或二千元（現已提高十倍為二萬元）
以下罰金。
從事業務之人，因業務上之過失犯前項之罪者，處五年以下有期徒刑或拘役得併科三
仟元（現已提高十倍為三萬元）以下罰金。
勞工安全衛生法第五條
雇主對左列事項應有符標準之必要安全衛生設備：
一、防止機械、器具、設備等引起之危害。
二、防止爆炸性、發火性等物質引起之危害。
三、防止電、熱及其他之能引起之危害。
四、防止採石、採掘、裝卸、搬運、堆積及採伐等作業中引起之危害。
五、防止有墜落、崩塌等之虞之作業場所引起之危害
六、防止高壓氣體引起之危害。
七、防上原料、材料、氣髒、蒸氣、粉塵、溶劑、化學物品、含毒性物質、缺氧空氣
    、生物病原體等引起之危害。
八、防止幅射線、高溫、低溫、超音波、燥音、振動、異常氣壓等引起之危害。
九、防止監視儀表、精密作業等引起之危害
十、防止廢氣、廢液、殘渣等廢棄物引起之危害。
十一、防止水患、火災等引起之危害。
雇主對於勞工就業場所之通道、地板、階梯或通風、採光、照明、保溫、防溼、休息
、避難、急救、醫療及其他為保護勞工健康及安全設備應妥為規劃，並採取必要之措
施。
前二項必要之設備及措施等標準，由中央主管機關定之。
勞工安全衛生法第三十一條
違反第五條第一項或第八條第一項之規定，致發生第二十八條第二項第一款之職業災
害者，處三年以下有期徒刑、拘役或科或併科新台幣十五萬元以下罰金。
法人犯前項之罪者，除處罰其負責人外，對該法人亦科以前項之罰金。
